【裁判字號】    97,台上,2093
【裁判日期】    970522
【裁判案由】    違反懲治走私條例等罪
【裁判全文】
最高法院刑事判決            九十七年度台上字第二０九三號
上  訴  人  台灣高等法院高雄分院檢察署檢察官
上  訴  人  甲○○
            乙○○
                    2樓
            丙○○
共      同
選任辯護人  周村來律師
            周元培律師
被      告  丁○○
選任辯護人  林石猛律師
            林岡輝律師
            林復華律師
上列上訴人等因被告等違反懲治走私條例等罪案件，不服台灣高
等法院高雄分院中華民國九十六年五月十四日第二審判決（九十
五年度上訴字第二０三四號，起訴案號：台灣高雄地方法院檢察
署九十一年度偵字第二０八八九號），提起上訴，本院判決如下
：
    主  文
上訴駁回。
    理  由
按刑事訴訟法第三百七十七條規定，上訴於第三審法院，非以判
決違背法令為理由，不得為之。是提起第三審上訴，應以原判決
違背法令為理由，係屬法定要件。如果上訴理由書狀並未依據卷
內訴訟資料，具體指摘原判決不適用何種法則或如何適用不當，
或所指摘原判決違法情事，顯與法律規定得為第三審上訴理由之
違法情形，不相適合時，均應認其上訴為違背法律上之程式，予
以駁回。
一、上訴人甲○○、乙○○、丙○○部分
本件上訴人甲○○、乙○○、丙○○共同上訴意旨略以：（一）
原判決所舉證人陳瑞山、蔡敏俊縱於偵查中有具結，惟並未給予
甲○○、乙○○、丙○○等人或辯護人行使反對詰問權之機會，
亦未說明上開證人之證言是否有傳聞法則例外之情形，即認定上
開證人偵訊之證言有證據能力。其餘證人林壬癸、黃照勛、顏建
宗、崔守信等縱有於第一審到庭作證，唯此並非原判決認為其等
證言有證據能力之理由，原判決有判決不備理由及理由矛盾之違
法。（二）刑事訴訟法第一百五十九條之四對於具有高度特別可
信之文書，在兼具公示性等原則下，雖屬傳聞證據，例外容許作
為證據使用。因此，採取上開文書作為證據，應注意該文書之製
作，是否係於例行性之公務或業務過程中，基於觀察或發現而當
場或即時記載之特徵。原判決所採關稅總局進口貨物原產地認定
委員會民國九十年第十四次會議審議表，並不符合公示性及例行
性原則，並非第一百五十九條之四第三款之文書。且該審議表內
又未臚列中國大陸製品與其他製品之不同處及專家本身之學經歷
專長供法院參酌，如何能稱其有可信之特別情況？該審議表又非
鑑定人鑑定之結果。原判決未再調查該審議表之認定結果其形成
過程及相關客觀標準，自有判決理由矛盾之違法。（三）甲○○
部分：原判決引用證人吳珈陵之證言，明確證稱是否急櫃由船公
司決定而非甲○○決定（原判決第十六頁），卻又認定「貨主或
司機均可依此方式而決定欲拖之貨櫃，足認丙○○要甲○○提領
者，確屬特定之貨櫃，亦即本案內裝走私物品之貨櫃無疑」，有
判決所載理由矛盾之違誤。證人蔡敏俊於九十年六月十九日第一
次警詢筆錄亦明白陳稱本件系爭貨櫃為其所分派，該「急」字亦
為其所寫等語，原判決未再傳訊蔡敏俊以查明上情，又未於理由
中說明蔡敏俊上開證言何以不足採，自有理由矛盾之違誤。原判
決採信甲○○之警詢筆錄，認定綽號「大胖」者即同案被告乙○
○，唯同日警詢中甲○○亦稱係「大胖」打電話委託其運送系爭
貨櫃，與原判決所認係丙○○託甲○○運送不符。證人即甲○○
之老闆黃必昌於九十一年偵字第一七０六九號案件及本件第一審
訊問時均稱係其指派甲○○運送該貨櫃、貨櫃上有海關封條，此
為轉運櫃不可能知道裡面的東西、不知該貨櫃運往何處等語；證
人黃福基、證人即查獲本案之員警崔守信於前次偵查或本件中亦
為相同陳述。原判決未說明不採之理由，有判決不備理由之違法
。甲○○縱有三上三下交流道之事實，不能據此推論其明知貨櫃
內為走私物品；且曹、賴二人並無任何行為反制警方跟監，亦無
類似通聯紀錄，乙○○反於台南自行離去；原判決以甲○○三上
三下交流道及無法舉證其積欠地下錢莊債務，即認定上開舉動乃
畏罪之舉，違背經驗法則。（四）原判決對於甲○○、乙○○、
丙○○三人間如何為犯罪之謀議，均未說明，有判決不備理由之
違法。甲○○、丙○○自始辯稱之所以關心本件案情係因貨櫃車
頭係甲○○、乙○○、丙○○三人合資購買，唯恐因拖運本件貨
櫃致車頭遭受損失所致，有通聯譯文可佐證。原審徒憑推測之詞
，即認定被告等為共同正犯，未深入調查並於理由內說明上開三
人所辯不足採之理由，有判決不備理由之情形云云。
惟查原判決依憑甲○○、乙○○、丙○○之供述，證人即跟監員
警黃照勛、證人吳珈陵、丁○○之證言，高雄港第一二一號貨櫃
碼頭倉單、轉運申請書、進口報單、提貨單、原文裝箱單、商務
發票、行政院農業委員會委託雲林縣農會提領各機關部隊移交緝
獲走私物品收據、關稅總局進口貨品原產地認定委員會九十年第
十四次會議審議表、查獲台灣省內菸酒專賣暫行條例案件扣押物
品表、監聽錄音譯文等證據，資以認定丙○○、乙○○、甲○○
三人有原判決事實欄所記載之犯罪事實，因而撤銷第一審關於甲
○○、乙○○、丙○○等部分之判決，改判依九十一年六月二十
六日修正公布施行前之懲治走私條例第三條第一項之規定，論處
甲○○、乙○○、丙○○共同運送私運管制物品進口逾公告數額
之走私物品各罪刑（甲○○、乙○○分別處有期徒刑一年二月、
一年，丙○○，累犯，處有期徒刑一年四月），已詳述其依憑之
證據及認定之理由。對於甲○○等三人矢口否認有本件私運之犯
行，甲○○辯稱：其駕駛貨櫃車時，並不知該貨櫃內裝有走私之
大陸產製花菇、香菇絲以及七星洋菸等物，貨櫃上有海關封條，
此為轉運櫃，不可能知道裡面藏放何物云云，乙○○辯稱：其不
知上開貨櫃內裝有走私之大陸製花菇、香菇絲及七星洋菸等走私
物品，因與丙○○及甲○○共同投資上開貨櫃車，故接獲丙○○
來電稱有人在跟甲○○之貨櫃車，才上高速公路查看；丙○○辯
稱：伊亦不知甲○○所承運之貨櫃內有走私物品，且該貨櫃與伊
無關，非伊所有，伊係因接獲甲○○來電稱有車跟其貨櫃車，伊
始要乙○○開車上高速公路查看云云。經綜合調查證據之結果，
認均不足採信，已分別在判決內詳予指駁，並說明其理由。原判
決所為論述，核與卷證資料相符，從形式上觀察，並無違背法令
之情形。按認事採證、證據之取捨及證據證明力之判斷，俱屬事
實審法院之職權，苟無違背證據法則，自不能指為違法。又（一
）原判決並未引用證人陳瑞山、蔡聰敏、林壬癸、黃照勛、顏建
宗、崔守信等於審判外之陳述，資為認定甲○○、乙○○、丙○
○等三人犯罪之證據，甲○○等三人上訴意旨指稱證人陳瑞山、
蔡聰敏、林壬癸、黃照勛、顏建宗、崔守信於審判外之陳述無證
據能力云云，顯有誤會，並非適法之上訴第三審理由。（二）原
判決已說明依據九十年十月三十一日修正前關稅法第十一條之一
規定：「海關對進口貨物原產地之認定，應依原產地認定標準辦
理，必要時得請納稅義務人提供產地證明文件。前項原產地之認
定標準，由財政部會同經濟部定之」，本件因係私運進口，非一
般之買賣交易，故無法請納稅義務人提供產地證明文件，而依據
關稅法授權財政部會同經濟部制訂之進口貨物原產地認定標準及
進口貨物原產地認定標準參考事項，其中該參考事項第八條規定
：進口人未能依海關要求於期限內提出說明或提供相關資料文件
時，由驗貨或查緝單位依既有事證，認定其產地。第九條規定：
軍警治安機關查獲之走私物品，原則上其產地應由各該機關向涉
案行為人或當事人偵訊後，依獲案筆錄等相關事證，先行查證認
定，認定有疑義時，應於移送書載明相關資料（包括私運起運口
岸、交易或接運自何國國籍之船舶等），送關稅總局認定。而依
據卷附關稅總局進口貨物原產地認定委員會九十年第十四次會議
審議表之記載，關稅總局在認定扣案乾香菇等物之過程中，已請
專業機構相互討論表示意見而協助認定，本件實際進口貨主並未
出面，更無提供任何產地證明或購買發票等，以協助認定，以扣
案樣品品質參差不齊、未做分類、且由烘焦及調處方式、壓扁狀
擠壓包裝方式等認定屬於中國大陸產製，有關稅總局進口貨物原
產地認定委員會九十年第十四次會議審議表附卷可知，觀諸前開
會議審議表之內容，實際進口貨主又無出面，更無提供任何產地
證明或購買發票等，以協助認定，原產地認定委員會既就扣案香
菇依其品質、烘培、包裝、調處等經二位專家提供意見，該提供
意見之人與甲○○、乙○○、丙○○等人均無瓜葛，最後並經關
稅總局進口貨物原產地認定委員會會議決議後製作第十四次會議
審議表，其可信度甚高，屬於可信之特別情況下製作之文書，依
刑事訴訟法第一百五十九條之四第三款規定，有證據能力等情，
所持見解尚無違法之處。甲○○、乙○○、丙○○、辯護人未能
說明該審議內容或認定經過有何不可信處，僅以審判外陳述而逕
否認其證據能力，並無理由，（三）原判決亦已說明，據證人即
任職高雄港一二一號碼頭管制站之吳珈陵於原審證稱：「領櫃單
第一個貨櫃號碼 HLXU0000000號旁邊註明『急』，表示急櫃先發
。本件是轉運櫃，轉運貨櫃司機很少自行決定要拖那一個貨櫃，
除非是急櫃。是否為急櫃由船公司決定，不是司機決定。貨櫃單
上的『急』字不是我寫的，一般是船公司叫拖車的外務寫的，外
務是拖車公司的外務不是船公司的外務」等語，顯見領櫃單上如
有註明「急」字，表示急櫃先發，貨主或司機均可依此方式而決
定欲拖之貨櫃，足認丙○○要甲○○提領者，確屬特定之貨櫃，
亦即本案內裝走私物品之貨櫃無疑，故辯護人所辯甲○○僅依貨
運公司在場人員之指示拖運任何不特定之貨櫃，無從自行指定所
要拖運之何只特定貨櫃云云，與前開事證不符，自無可信。另說
明丙○○、乙○○關切甲○○所運送之貨品能否順利到達原定目
的地，甲○○於起運後懷疑遭人跟監，乃立即報告丙○○並詢問
應如何處理，如謂丙○○與本件走私案毫無關聯，甲○○並無必
要於所運貨物恐有遭跟監查獲之危險時，立即電聯丙○○請求協
助與支援；而丙○○於知悉甲○○之車輛遭跟監，貨物恐無法如
期運至目的地時，乃連絡乙○○，由乙○○立即趕往與甲○○會
合，乙○○並指導甲○○三上三下高速公路以擺脫跟監，乙○○
如與該批貨物毫無關聯，則丙○○亦不可能通知毫不知情之人前
往協助。故該批貨物能否順利運至目的地與甲○○、丙○○、乙
○○之利益攸關，足認丙○○、乙○○與甲○○事前應即有共同
犯罪之意思，而推由甲○○出面運送等情。原判決所為認定，亦
無上訴意旨所稱理由不備或矛盾之處。丙○○、乙○○與甲○○
等上訴意旨所指各節，或為單純事實之爭執；或不影響全部犯罪
事實之認定而可認於原判決之主旨有影響；或原審已加審酌、論
斷，屬原審得本於職權裁量之事項，已於判決內詳述其認事採證
及證據取捨、判斷之理由，為其職權之適法行使，並無違背證據
法則之情形；或事證已臻明確並無再為調查必要之裁量事項，亦
無上訴意旨所指違背法令之情形；渠等上訴意旨徒憑己意任意指
摘原判決違背法令，核與法律規定得為第三審上訴理由之違法情
形，均不相適合，應認其等上訴違背法律上之程式，予以駁回。
二、檢察官上訴（即被告丁○○）部分
檢察官上訴意旨略稱：（一）依證人周天畏檢察官、員警許光輝
所證，甲○○於現場為被告以現行犯逮捕，並發逮捕通知書，依
周檢察官之指示，自應移送地檢署，然被告隱瞞上情。周檢察官
明白指示有嫌疑犯就要移送、記憶中不知有發逮捕通知書，許光
輝亦稱沒有明白指示不用移送等語，均為不利被告之證詞。原判
決第三十頁引用許光輝證言，稱周檢察官亦知司機被逮捕，指示
不用移送等語，未註明出處，且與上開證言前後矛盾。（二）原
判決採信林江北嗣後迴護被告之證詞，而依林江北監聽譯文之時
序，足以證明被告有縱放人犯之主觀故意，原判決未說明何以不
採。原審辯護人二度聲請勘驗林江北九十年六月十四日下午三時
五十三分之監聽譯文，原審亦未調查。九十年六月十四日下午三
時五十三分許、四時二十四分許，丙○○與林江北之通聯紀錄顯
示，林江北確偕同黃必昌前往第三中隊隊部，並商請某代表向被
告關說釋放甲○○，且林江北於甲○○被釋放前即知被告將釋放
甲○○。九十年六月十四日晚上八時二十分林江北在草衙釣蝦場
以保三員警潘建雄之電話撥打予丙○○稱，其與保三員警共同喝
酒。原審對於上開重要證據，於審判期日僅包裹提示，未一一充
分調查。（三）按刑事訴訟法第九十二條第二項規定，逮捕或接
受現行犯，應即解送檢察官；本案甲○○為運送走私物品之現行
犯，並無該條不予解送規定之適用。被告於第一審審理時自稱已
於警界服務二十六年，當無不知之理，其為現場指揮官，又親自
發逮捕通知書予甲○○，自無請示檢察官是否應解送之必要。證
人崔守信亦證稱，當日感覺中隊似乎不願補齊文件，當晚仍有可
能補齊資料將嫌犯移送等語。（四）證人即員警許光輝證稱：被
告命其詢問檢察官如何處理、並無任何保三隊員或刑事組要求伊
傳真扣押物品清單至隊部，被告電告伊缺少清單刑事組不收人時
，亦未要求伊傳真清單等語。顯見被告有意造成甲○○無須解送
逕予釋放之效果。原判決認許光輝請示檢察官並非由被告指示等
情，忽略扣押物品清單、逮捕通知書、搜索報告等均在被告掌握
中，且其親自製作甲○○之筆錄，許光輝請示檢察官之事自為被
告所得預見云云。
惟查，原判決以公訴意旨略稱：被告丁○○係內政部警政署保安
警察第三總隊第三大隊第三中隊（下稱保三第三中隊）小隊長，
依法有查緝走私案件之業務職掌，係依法令執行公務之人員。竟
基於包庇走私犯意，於九十年六月十三日該隊隊員黃照勛、黃文
光、顏建宗查緝、跟監甲○○所拖運上開之貨櫃車途中，發現乙
○○所駕上開黑色日產廂型車行跡可疑時，曾向小隊長被告通報
，以期查清該車輛駕駛人身分，詎被告為包庇丙○○、乙○○走
私犯嫌，竟於接獲通報後迄至跟監結束止，均未回報該車輛之詳
細資料，以供辦案之黃照勛、黃文光、顏建宗研斟。被告更於十
四日凌晨在桃園怡聯貨櫃場查獲甲○○所拖貨櫃後，以現行犯逮
捕甲○○押解回高雄途中，任令甲○○以自有之行動電話連絡共
謀之丙○○，且甲○○回保三第三中隊製作筆錄時，因甲○○所
屬益泰公司老闆黃必昌、司機林江北及另一不知名之人到場，被
告復讓甲○○以林江北之0000000000號行動電話，將警詢筆錄內
容透漏予丙○○，使甲○○與丙○○有機會串證。被告復與施金
利、王直平基於縱放人犯之意圖，明知逮捕之現行犯依刑事訴訟
法第九十二條第二項之規定，應於製作筆錄後，將移送公函、警
詢筆錄、扣押物品清單等證物隨同現行犯於二十四小時內，移送
至保三第三中隊刑事組（下稱保三刑事組），再由保三刑事組辦
理將人犯移送檢察署，交由檢察官訊問，詎被告為達縱犯甲○○
之目的，於十四日甲○○在保三第三中隊製作完筆錄交由王直平
、施金利移送至保三刑事組時，王直平及施金利僅持有未有文號
之公文及筆錄，未將相關文件備齊，保三刑事組當時受理之隊員
林壬癸及小隊長崔守信，因此遂要求王直平、施金利以電話聯絡
被告，請其補齊相關資料。而被告、王直平、施金利於十四日凌
晨在桃園怡聯貨櫃場查獲時在場，明知甲○○乃為當場逮捕之現
行犯，涉有私運走私物品罪，無請示承辦檢察官周天畏是否得不
予解送，詎王直平、施金利仍以電話聯絡被告，被告更欺瞞承辦
檢察官致使承辦檢察官誤認甲○○並非被逮捕之現行犯，亦無解
送之必要，而口頭作出不予解送之指示。施金利、王直平二人遂
將甲○○帶回保三第三中隊，之後隨即將甲○○釋放。被告於釋
回甲○○後之翌日，復要求甲○○回保三第三中隊將上開十四日
所製作之筆錄加以修改，期以脫免甲○○、乙○○及丙○○運送
走私物品與自己縱放人犯之刑責。因認被告涉牽連犯懲治走私條
例第十條第一項公務員包庇走私及刑法第一百六十三條第一項之
公務員縱放罪嫌云云。但經原審綜合調查證據之結果，以經訊據
被告堅決否認有縱放人犯之犯行，辯稱：伊是依許光輝轉述已經
充分知悉案情之周天畏檢察官之指示行事，從而伊通知王直平及
施金利等二人用函送即可，係轉知周檢察官之意思，並無縱放人
犯之故意，伊從未阻止黃照勛追查其他的車牌號碼，伊當時在高
速公路上跟監甲○○之車輛，避免甲○○乘機與其他相似之貨櫃
車掉包；故無法查證，且該日產黑色車輛（即乙○○駕駛之車輛
）依當時之證據，並無法直接認定該車即與甲○○有關，伊實無
任何迴護之情事。移送人犯予檢察官係屬保三刑事組之權限，被
告所屬之保三第三中隊小隊並無移送之權限，根本不需特別注意
所謂二十四小時應如何計算，況有移送權限之保三刑事組均稱快
逾期了，伊根本不可能再予細算，伊絕無以二十四小時之時限達
迴護甲○○之可能等語。並以證人許光輝於第一審之證稱周天畏
檢察官於電話中指示先函送處理即可等語以及證人周天畏檢察官
於原審雖證稱有告訴警員有犯罪嫌疑就要移送，僅做原則性之指
示等語，惟如周天畏未曾同意人犯用函送之方式處理，則許光輝
豈有不告知保三刑事組人員有關周天畏之指示係隨案移送人犯，
而竟敢讓王直平、施金利將人犯釋回之理，認證人許光輝所稱周
天畏指示用函送的即可等語，應屬可採。檢察官既已下指示，自
應逕依檢察官指示即可，尚難據以推論被告有縱放人犯之故意，
又被告實際上係驅車跟隨跟監之黃照勛、黃文光、顏建宗等員警
追緝甲○○所駕駛承載走私物品之貨櫃車，且由高雄一路跟隨跟
監員警至桃園怡聯貨櫃場，當場查獲甲○○所運送之全部走私物
品，並囑由部分員警清點扣押該等走私之洋菸、花菇及香菇絲等
物品，業已徹底破壞走私之目的，與包庇走私之要件顯屬不符，
自難謂有包庇走私之犯行可言等語。原判決已詳載其證據取捨及
被告犯罪不能證明之理由，經核並無違背法令之情形存在。按犯
罪事實應依證據認定之，無證據不得認定犯罪事實，刑事訴訟法
第一百五十四條第二項定有明文。原判決係依憑證人許光輝於第
一審證稱檢察官確有指示人犯用函送即可，證人周天畏檢察官亦
證稱有指示許光輝對甲○○以函送即可等語，雖周天畏檢察官證
稱：有告訴警員有犯罪嫌疑就要移送，僅做原則性之指示等語，
然其對於本案警員當時對其報告之過程情節多證稱已經忘記，故
其證稱自己當時是做原則性的指示係因其經辦走私案件二、三年
，案件太多了，故要求查獲員警於查獲走私案件時，所為之一般
性指示，非專指本案之情形而言。況如周檢察官未曾同意人犯用
函送之方式處理，而要求人犯必須隨案移送的話，則許光輝豈有
不告知保三刑事組人員有關周檢察官之指示係隨案移送人犯，而
竟敢讓王直平、施金利將人犯釋回之理，足認周檢察官上開知情
應移送一節，係因承辦此種案件多起，記憶有所模糊所為證述，
故證人許光輝上開證言應屬可採；周天畏檢察官衡情本案情節後
，指示許光輝將被緝獲的甲○○用函送之方式，以其多年辦案之
經驗及許光輝之報告內容，周檢察官無遭其指揮辦案之下屬欺瞞
之可言；許光輝據以向被告告知周檢察官之指示是用函送即可，
被告乃通知王直平及施金利等二人函送之方式處理，被告並無縱
放人犯之故意等語，並無上訴意旨所指證據上理由矛盾之違法情
形。被告之辯護人於原審雖曾聲請勘驗林江北與丙○○間電話監
聽內容，惟嗣又具狀捨棄該證據調查之聲請。又原審審判期日，
亦按日期逐一提示本件監聽譯文證據，供當事人、辯護人表示意
見，並無檢察官上訴意旨所指包裹提示之情形。原判決並說明依
證人潘建雄、林江北於第一審所證，足認林江北於電話中所說其
與隊長很熟之供述不實，故遭警員潘健雄之制止，是林江北於電
話中與丙○○之對談，該內容自無可信性，不能認林江北偕同黃
必昌前往怡聯貨櫃場關切本案之時，即已知悉甲○○終將被釋放
，而以林江北之供詞來推論被告早有縱放人犯之意思等語，並無
證據調查未盡之違法。是檢察官此部分上訴意旨，並非依據卷內
證據資料而為具體之指摘，亦非適法之上訴第三審理由。又公訴
人雖認為被告以未附詳細扣押物品清單筆錄而達成縱放人犯之目
的云云，然查本件扣案走私物品並非少數，一時未能清點完畢，
仍屬可能，況未檢附該扣押筆錄清單之行為，並非縱放人犯之前
置行為，自難認被告係以此種方式欺瞞檢察官或藉此達縱放人犯
之犯行。即便被告所檢附之文件有所欠缺，保三刑事組仍應收受
人犯，且由刑事組決定是否將人犯移送或函送，或向檢察官請示
，保三刑事組警員將對人犯如何處理，亦非被告事前可以知悉、
掌控，其不可能以不附扣押物品清單，達到函送或縱放人犯之犯
行。況檢察官既已下指示，自應逕依檢察官指示即可，尚難據以
推論被告有縱放人犯之故意，故被告未主動要求傳真扣押筆錄，
而採用向檢察官請示之方式，亦不能反推被告係出於縱放人犯之
犯意等情，原審均已詳加審酌、論斷，屬原審得本於職權裁量之
事項，原審所為論斷亦無違背證據法則之情形。其餘上訴意旨，
係就屬原審採證職權之行使及原判決已說明事項，徒憑片面意見
，再事爭執，均不能認已具備第三審上訴之法定要件。本件檢察
官就丁○○部分之上訴違背法律上之程式，應予駁回。
據上論結，應依刑事訴訟法第三百九十五條前段，判決如主文。
中    華    民    國  九十七  年    五    月  二十二  日
      本件正本證明與原本無異
中    華    民    國  九十七  年    五    月  二十七  日
                                                Ａ


司法院資訊處製作；財團法人民間司法改革基金會備份。
